臺北高等行政法院判決
　　　　　　　　　　　　　　　　　　 96年度訴字第01535號
　　　　　　　　　　　　　　　.
原　　　告　優紡實業有限公司
代　表　人　甲○○（董事）
被　　　告　財政部臺北市國稅局
代　表　人　凌忠嫄（局長）
訴訟代理人　乙○○
上列當事人間因營利事業所得稅事件，原告不服財政部中華民國
96年3 月20日台財訴字第09600074870 號（案號：00000000）訴
願決定，提起行政訴訟。本院判決如下：
    主  文
原告之訴駁回。
訴訟費用由原告負擔。
    事  實
壹、事實概要：
    原告係經營布疋買賣業，民國（下同）92年度營利事業所得
    稅結算申報，原列報銷貨折讓新臺幣（下同）2,200,758 元
    及營業成本56,005,518元，經被告初查以其未能提示國外廠
    商出具註明折讓原因、折讓金額及折讓方式（如減收外匯或
    抵減其他貨款等）之證明文件，銷貨折讓2,200,758 元不予
    認列，核定為0 元；另以原告進銷品項不符數量無法勾稽，
    乃依同業利潤標準毛利率核定營業成本為55,120,234元，應
    補稅額771,544 元。原告不服，申請復查，經被告以95年12
    月25日財北國稅法字第0950245503號復查決定（下稱原處分
    ）追認營業成本881,082 元外，其餘未獲變更，原告對銷貨
    折讓部分仍不服，提起訴願，復遭財政部決定駁回，遂向本
    院提起行政訴訟。
貳、兩造聲明：（原告未於言詞辯論及準備期日到庭，玆據原告
    起訴狀意旨記載其聲明及主張）
一、原告聲明：求為判決
(一)、訴願決定及原處分均撤銷。
(二)、訴訟費用由被告負擔。
二、被告聲明：求為判決如主文所示。
參、兩造之爭點：
一、原告主張之理由：
    原告92年度營利事業所得稅結算申報銷貨折讓2,200,758 元
    ，係外銷應收帳款欠款債權之呆帳損失，因買受人業已於92
    年度倒閉，致債權全部不能收回，依照營利事業所得稅查核
    準則（以下簡稱查核準則）第94條規定、財政部49年2 月15
    日台財稅發第1273號令，應視為實際發生呆帳損失，認列呆
    帳損失。被告逕予剔除，顯有違誤。
二、被告主張之理由：
    依行為時所得稅法第24條第1 項、第49條第5 、6 項、查核
    準則第94條第5 款及第6 款之規定，債權未逾兩年者，係以
    債務人倒閉、逃匿致債權之一部或全部不能收回為要件，原
    告應取具郵政機關無法送達之存證函以證明債務人確有倒閉
    、逃匿等情事，並提供書有債務人倒閉或他遷不明前之確實
    營業地址，經稽徵機關查明屬實，得於未逾兩年以前認列該
    年度之呆帳損失，若債權已逾期2 年者，雖不以債務人倒閉
    、逃匿為要件，然應於列報年度取具郵政機關已送達之存證
    函或向法院訴追之催收證明。本件系爭金額2,200,758 元，
    原告原列報銷貨折讓，復查時亦主張係外銷銷貨折讓，提起
    訴願時始主張係外銷呆帳損失，惟迄未提示足資證明之事證
    供核，空言置辯，自無可採。
    理  由
甲、程序方面：
一、本件原告經合法通知，未於言詞辯論期日到場，依行政訴訟
    法第218 條準用民事訴訟法第386 條、第385 條第1 項前段
    規定，核無民事訴訟法第386 條所列各款情形，爰依到場被
    告之聲請，由其一造辯論而為判決，合先敘明。
二、本件行政訴訟起訴後，被告原代表人由許虞哲變更為凌忠嫄
    ，有行政院96年8 月3 日院授人力字第09600256721 號令影
    本在卷可憑，茲據繼任者於96年9 月26日具狀聲明承受訴訟
    ，核無不合，應予准許。
乙、實體方面：
一、按「營利事業所得之計算，以其本年度收入總額減除各項成
    本費用、損失及稅捐後之純益額為所得額。」、「應收帳款
    、應收票據及各項欠款債權有左列情事之一者，得視為實際
    發生呆帳損失：一、因倒閉逃匿、和解或破產之宣告，或其
    他原因，致債權之一部或全部不能收回者。二、債權中有逾
    期兩年，經催收後，未經收取本金或利息者。前項債權於列
    入損失後收回者，應就其收回之數額列為收回年度之收益。
    」行為時所得稅法第24條第1 項、第49條第5 項第1 、2 款
    分別定有明文。次按「呆帳損失：一、．．．五、應收帳款
    、應收票據及各項欠款債權，有左列情事之一者，視為實際
    發生呆帳損失，並應於發生當年度沖抵備抵呆帳。(一)因倒閉
    、逃匿、和解或破產之宣告，或其他原因致債權之一部或全
    部不能收回者。(二)債權中有逾期兩年，經催收後未經收取本
    金或利息者。六、前項呆帳損失，其屬債務人倒閉、逃匿，
    無從行使催收者，除取具郵政機關無法送達之存證函外，並
    應書有該營利事業倒閉或他遷不明前之確實營業地址；債務
    人居住國外者，應有我國駐外使領館、商務代表或外貿機關
    之證明；．．．其屬逾期二年，經債權人催收，未能收取本
    金或利息者，應取具郵政機關已送達之存證函或向法院訴追
    之催收證明。」行為時查核準則第94條第5 款及第6 款復著
    有規定；核此規定乃財政部基於所得稅法第80條第5 項授權
    ，就呆帳損失審核所為細節、技術性之補充規定，合乎立法
    授權意旨，且未逾越母法之限度，無違法律保留原則，本院
    自得予以適用。
二、本件原告係經營布疋買賣業，92年度營利事業所得稅結算申
    報，原列報銷貨折讓2,200,758 元及營業成本56,005,518元
    ，經被告初查以其未能提示國外廠商出具註明折讓原因、折
    讓金額及折讓方式（如減收外匯或抵減其他貨款等）之證明
    文件，銷貨折讓2,200,758 元不予認列，核定為0 元；另以
    原告進銷品項不符數量無法勾稽，乃依同業利潤標準毛利率
    核定營業成本為55,120,234元，應補稅額771,544 元。原告
    不服，申請復查，經被告以95年12月25日財北國稅法字第09
    50245503號復查決定追認營業成本881,082 元外，其餘未獲
    變更，原告對銷貨折讓部分仍不服，提起訴願，復遭駁回等
    事實，有被告92年度營利事業所得稅結算申報核定通知書、
    原告結算申報書、如事實概要所述之復查決定書等件影本附
    卷可稽（見原處分卷第18、20、106-109 頁），且為兩造所
    不爭，洵堪認定。
三、原告循序提起本件行政訴訟，主張：其92年度營利事業所得
    稅結算申報銷貨折讓2,200,758 元，係外銷應收帳款欠款債
    權之呆帳損失，因買受人業已於92年度倒閉，致債權全部不
    能收回，依照查核準則第94條規定、財政部49年2 月15日台
    財稅發第1273號令，應認列為呆帳損失云云。
四、本院之判斷：
(一)、按「行政法院於撤銷訴訟應依職權調查證據。」行政訴訟法
    第133 條前段定有明文，此係因撤銷訴訟之當事人，分別為
    公權力主體之政府機關及人民，兩造間存在不對等之權力關
    係，且政府機關之行政行為恆具專門性、複雜性或科技性，
    難為人民所瞭解，且每涉公務機密，人民取得相關資料常屬
    不易，為免人民因無從舉證而負擔不利之效果，而有上述規
    定；是於撤銷訴訟，證據之提出非當事人之責任，法院依職
    權調查得代當事人提出，當事人固無所謂主觀之舉證責任。
    然職權調查證據有其限度，仍不免有要件不明之情形，故當
    事人仍有客觀之舉證責任，民事訴訟法第277 條規定：「當
    事人主張有利於己之事實者，就其事實有舉證之責任。」，
    於上述範圍依行政訴訟法第136 條之規定，仍為撤銷訴訟所
    準用。又負擔處分之要件事實，基於依法行政原則，為原則
    事實者，如所得稅有關所得計算基礎之進項收入，依上開規
    定，固應由行政機關負舉證責任，惟限制、減免處分內容，
    如所得稅之寬減及免稅之要件事實，乃例外事實，則應由人
    民負舉證責任。而呆帳損失係就依稅法一般規定已成立之稅
    捐債務，因損失發生而例外減除其稅負金額，屬於權利發生
    後之權利解消事由，則此等減除構成要件事實之證明責任，
    不論從證據掌控或利益歸屬之觀點言之，均應由納稅義務人
    負擔證明責任。因此原告主張其92年度有外銷應收帳款欠款
    債權2,200,758 元之呆帳損失，自應就此盡其舉證責任，始
    得認列上開呆帳甚明。
(二)、次按「所得稅法第49條第3項 （即現行法第5 項）第1 、2
    兩款所定壞帳損失發生之原因，迥然不同。前者以債務人倒
    閉、逃匿、和解、破產或其他原因，致債權不能收回為要件
    ；後者之債務人則並無上開原因，僅以債權逾2 年經催收而
    未收回為已足。各該規定之內容既有不同，適用時自應有所
    分際。」改制前行政法院復著有59年判字第551 號判例可資
    參照，是債務人「倒閉、逃匿致債權之一部或全部不能收回
    」為要件，乃以應取具郵政機關無法送達之存證函以證明債
    務人確有倒閉、逃匿等情事，並提供書有債務人倒閉或他遷
    不明前之確實營業地址，經稽徵機關查明屬實者；而債權已
    逾期2 年者，則並不以債務人「倒閉、逃匿」為要件，然應
    於列報年度取具郵政機關已送達之存證函或向法院訴追之催
    收證明。本件系爭金額2,200,758 元，上開原告原列報銷貨
    折讓，固經原告自訴願時起改主張為外銷呆帳損失云云，惟
    原告非惟就列報銷貨折讓部分，提示任何國外廠商出具註明
    折讓原因、折讓金額及折讓方式（如減收外匯或抵減其他貨
    款等）之證明文件；且就主張之呆帳損失部分，經本院通知
    其提出上述之證明文件，亦經原告代表人於準備程序期日當
    庭陳明無法提出等語在卷（見本院卷第35頁），而不符查核
    準則第94條及財政部49年2 月15日台財稅發第1273號令：「
    查營利事業之應收帳款、應收票據及各項欠款債權，有因倒
    閉、逃匿、和解或破產之宣告或其他原因，致債權之一部或
    全部不能收回者，及債權中有逾期2 年經催收後，未經收取
    本金或利息者，依照所得稅法第45條第3 項（現行法第49條
    第5 項）規定，始得視為實際發生之壞帳損失（現行法為呆
    帳損失）。．．．」相關規定。是其空言主張，洵無可取。
五、綜上所述，原告無法就銷貨折讓及呆帳損失之事實舉證以實
    其說，是其主張自無可採。被告否准其原申報銷貨折讓2,20
    0,758 元金額之認列，核定為0 元，於法並無不合，訴願決
    定予以維持，亦無違誤。原告猶執前詞，訴請撤銷，為無理
    由，應予駁回。
六、兩造其餘攻擊防禦方法經本院審酌後，核與本件判決結果均
    不生影響，故不再逐項論述，附敘明之。
據上論結，本件原告之訴為無理由，爰依行政訴訟法第218 條、
民事訴訟法第385 條第1 項前段、行政訴訟法第98條第1 項前段
，判決如主文。
中　　華　　民　　國　　96　　年　  11　　月　　8　　 日
                        第七庭審判長法  官　李得灶
                                    法  官　陳金圍
                                    法  官　林玫君
上為正本係照原本作成。
如不服本判決，應於送達後20日內，向本院提出上訴狀並表明上
訴理由，如於本判決宣示後送達前提起上訴者，應於判決送達後
20日內補提上訴理由書（須按他造人數附繕本）。
中　　華　　民　　國　　96　　年　  11　　月　　8　　 日
             　　　　　　　   　　　書記官  黃明和
